【裁判字號】    98,簡上,335
【裁判日期】    981230
【裁判案由】    清償借款
【裁判全文】
臺灣高雄地方法院民事判決             98年度簡上字第335號
上  訴  人  丁○○
被上訴人    聯邦商業銀行股份有限公司
                      、3樓
法定代理人  甲○○
訴訟代理人  丙○○
                      號
            乙○○
上列當事人間清償借款事件，上訴人對於民國98年7 月31日本院
98 年 度雄簡字第2092號第一審判決提起上訴，本院於民國98年
12月24日言詞辯論終結，判決如下：
    主  文
上訴駁回。
第二審訴訟費用由上訴人負擔。
    事實及理由
一、被上訴人起訴主張：上訴人向伊申請信用卡，並領得卡號00
    00000000000000號信用卡使用（下稱系爭信用卡消費契約）
    ，依約上訴人得於特約商店記帳消費，但應於次月繳款截止
    日前向被上訴人清償，如未依期限繳足當期最低應繳金額，
    債務視為全部到期，並應按年息19.99%計收遲延利息，暨自
    延滯日起至清償日止以每月新臺幣（下同）3,000 元計收3
    個月之違約金。詎上訴人於刷卡消費後，截至民國98年4 月
    22 日 止，共消費欠款本金184,928 元及利息15,594元、違
    約金4,000 元，合計20 4,522元，迄未依約清償，屢經催討
    均置之不理。為此，爰依信用卡契約之法律關係，提起本訴
    。並聲明：上訴人應給付被上訴人204,522 元，及其中184,
    928 元自98年5 月8 日起至清償日止，按年息19.99%計算之
    利息。
二、上訴人則以：上訴人於被上訴人之定期存款利率半年期只約
    0.5%，而系爭信用卡消費款項利息竟高達19.99%，被上訴人
    因此可獲得高達40倍之多之利潤，並加收3 個月、每月3,00
    0 元之違約金9,000 元，顯然違反平等互惠原則及誠信原則
    ，依消費者保護法第12條第1 項規定，系爭信用卡契約關於
    利息、違約金之約定應屬無效。又上訴人於93年間因國際政
    經局勢不穩及國內政治情勢與兩岸衝突危機，致國內股市大
    跌，導致上訴人持有股票發生融資被追繳情形，乃不得不向
    銀行借貸以補繳融資差額，否則會被斷頭，在此急迫情況下
    ，才不得不向被上訴人以較高利息與手續費持系爭信用卡借
    了2 筆各300,000 元之貸款，被上訴人既係利用上訴人急迫
    需要時以高利貸與金錢，賺取比定存利率高達數十倍之利息
    與手續費，即有顯失公平，而屬暴利行為，依民法第74 條
    規定，自應應撤銷或減輕給付等語，資為抗辯。並聲明：駁
    回被上訴人之訴。
三、原審經審理結果，判命上訴人應給付被上訴人200,523 元，
    及其中184,928 元自98年5 月8 日起至清償日止，按年息19
    .99%計算之利息，並駁回上訴人其餘請求（即違約金3,99 9
    元）。上訴人不服，提起上訴，並於本院聲明：：(一)原判決
    不利於上訴人部分廢棄；(二)前開廢棄部分，被上訴人在第一
    審之訴駁回；(三)第一、二審訴訟費用由被上訴人負擔。被上
    訴人則聲明：(一)上訴駁回。(二)第二審訴訟費用由上訴人負擔
    。又被上訴人就其於第一審敗訴部分，並未聲明不服而已確
    定。
四、上訴人對於曾申請被上訴人所發行之系爭信用卡，並持以消
    費借款使用，且依約尚積欠被上訴本金184,928 元、利息15
    ,5 94 元及違約金4,000 元未予清償等節均不爭執，復有被
    上訴人提出之信用卡申請書、信用卡約定條款、信用卡帳務
    資料查詢單、卡戶本金利息及相關費用查詢單及分期入帳查
    詢單等件為證，堪信為真。依上訴人所辯，本件兩造有爭執
    者厥為系爭信用卡契約所定利息、違約金有無違反平等互惠
    原則及誠信原則，依消費者保護法第12條第1 項規定應屬無
    效？被上訴人請求上訴人給付系爭信用卡欠款之利息及違約
    金是否為民法第74條之暴利行為？
五、茲就上開爭點，析述本院判斷之理由如下：
(一)、上訴人雖辯稱本件利息、違約金過高，有違誠信原則及平等
    互惠原則等語，而按消費者保護法第12條規定，固有對定型
    化約款因違反誠信原則、違反平等互惠原則而顯失公平等情
    時，部分約款應無效者予以規範，然定型化契約條款僅在發
    生顯失公平之情形時，法律始定有此予以調整彌補弱勢一方
    並達衡平之機制，於該當上開規定之要件時，使該部分約定
    因而無效，並非一旦使用定型化契約條款即有對消費者明顯
    不利或違反誠信原則之結果。本件關於被上訴人使用循環計
    息方式或逾期未清償而應給付遲延利息之利率，以及未於每
    月繳款截止日前付清當期最低應繳金額或遲誤繳款期限應給
    付之違約金，所根據之系爭信用卡約定條款雖屬定型化契約
    條款，但參諸信用卡申請及核發之實際狀況，發卡銀行係在
    審核正卡申請人個人信用情況，認已符合標準時即予以核發
    ，在信用卡使用人無須提供任何擔保，即可在卡片有效期間
    內取得一定信用額度之情況下，遇信用卡使用人僅清償部分
    帳款甚或發生逾期未清償等違約情事時，發卡銀行請求信用
    卡使用人須以高於一般擔保放款利率之約定利率計付循環利
    息、遲延利息，並計收違約金等，考諸上開情事發生時亦顯
    示該信用卡使用人之個人信用風險已屬較高，發卡銀行為此
    收取較高利率計付之利息，並加計違約金，當無不合理之情
    。雖然民法第203 條有關於應付利息之債務，其利率未經約
    定，亦無法律可據者，年息為5%之規定，惟以此得適用該年
    息5%者，仍須在無約定或無其他法定利率時為限，若當事人
    基於雙方之債務情況及個人能負擔之風險等另為適當約定，
    只要在未違反民法第205 條最高利率年息20% 限制之情形下
    ，仍屬適法。況兩造之上開約定利率、違約金有無過高情形
    ，上訴人於申辦時及申辦後，隨時有與其他發卡銀行之條件
    加以比較、選擇之機會，其既仍決意與被上訴人締約，甚而
    繼續使用循環計息方式，且有逾期清償情形，有系爭信用卡
    消費歷史帳單查詢表在卷可稽（見原審卷第6 頁至第15頁）
    ，亦難認此有何顯失公平之情形，是上訴人抗辯系爭信用卡
    之利息、違約金約款有消費者保護法第12條之顯失公平情形
    ，係屬無效等語，顯無足採。
(二)、又按，法律行為，係乘他人之急迫、輕率或無經驗，使其為
    財產上之給付或為給付之約定，依當時情形顯失公平者，法
    院得因利害關係人之聲請，撤銷其法律行為或減輕其給付。
    民法第74條第1 項固定有明文。上訴人雖抗辯被上訴人收取
    高額利息及違約金為民法第74條之暴利行為，惟上訴人核發
    系爭信用卡供上訴人使用，僅於上訴人持卡消費或預借現金
    時方計收利息及違約金，上訴人本可自由決定是否使用系爭
    信用卡消費或預借現金，反而被上訴人依約必須先為上訴人
    代墊消費款及在信用額度內提供現金貸予上訴人，於上訴人
    未違約前並無拒絕給付之權利，且上訴人倘有資金需求，亦
    可尋求其他借貸管道，非僅有使用系爭信用卡一途，則上訴
    人在自主判斷下決定持系爭信用卡向被上訴人預借現金，自
    難認被上訴人有何乘人急迫而強使上訴人為給付高額利息、
    違約金之約定。況且，因顯失公平而依民法第74條請求撤銷
    其行為或減輕給付，為形成之訴，亦即須以訴之形式向法院
    請求為撤銷其行為之形成判決，始能發生撤銷之效果，倘僅
    於給付之訴訴訟中主張行使此項撤銷權，以之為攻擊防禦方
    法，自不生撤銷之效力，其法律行為仍不因此而失其效力（
    最高法院70年度台上第174 號、86年度台上第2521號判決意
    旨參照），是雖上訴人執此為抗辯，惟系爭信用卡契約仍屬
    有效，上訴人仍應受其拘束甚明。是以，上訴人抗辯本件利
    息、違約金應依民法第74條規定撤銷或減輕給付，亦不足採
    。
六、綜上所述，被上訴人基於系爭信用卡契約之法律關係，請求
    上訴人給付除經原審駁回之部分外之金額，亦即200,523 元
    及其中184,928 元自98年5 月8 日起至清償日止，按年息19
    .99%計算之遲延利息，洵屬有據，應予准許。又按民事訴訟
    法第427 條訴訟適用簡易程序所為被告敗訴之判決，應依同
    法第389 條第1 項第3 款之規定，依職權宣告假執行。是以
    原審判命上訴人給付上開金額，並依職權宣告假執行，於法
    並無違誤。上訴意旨指摘原判決此部分不當，求予廢棄改判
    ，為無理由，應予駁回其上訴。
七、本件事證已臻明確，兩造其餘攻擊防禦方法，核與判決結果
    無影響，爰不逐一論述，併此敘明。
八、據上論結，本件上訴為無理由，依民事訴訟法第436 條之1
    第3項 、第449 條第1 項、第78條，判決如主文。
中    華    民    國    98    年    12    月    30    日
                  民事第六庭  審判長法  官  楊國祥
                                    法  官  陳明呈
                                    法  官  林書慧
正本係照原本作成。
本判決不得上訴。
中    華    民    國    98    年    12    月    30    日
                                書記官  莊豐源

司法院資訊處製作；財團法人民間司法改革基金會備份。
